ACORDAO-COMPLETO-2378624

ACÓRDÃO 2943/2019 ATA 47/2019 - PLENÁRIO

VISTOS, relatados e discutidos estes autos de Denúncia acerca de supostas irregularidades atribuídas ao Senhor Eurípedes de Macedo Júnior, Presidente Nacional do Partido Republicano da Ordem Social (PROS) , consistentes no desvio de função de servidores ocupantes de cargo em comissão do Senado Federal e da Câmara dos Deputados para prestar serviços na sede nacional do partido, situada em Brasília/DF,
ACORDAM os Ministros do Tribunal de Contas da União, reunidos em Sessão Plenária, diante das razões expostas pelo Relator, em: 
9.1. conhecer da presente denúncia, satisfeitos os requisitos de admissibilidade previstos nos arts. 234 e 235, do Regimento Interno deste Tribunal, e no art. 103, § 1º, da Resolução - TCU 259/2014, para, no mérito, considerá-la improcedente; 
9.2. cientificar a Câmara dos Deputados, o Senado Federal e o denunciante acerca deste Acórdão, destacando que o relatório e o voto que o fundamentam podem ser acessados no endereço eletrônico www.tcu.gov.br/acordaos;
9.3. encaminhar cópia destes autos à Procuradoria-Geral da República para adoção das medidas que entender cabíveis;
9.4. arquivar os presentes autos, nos termos do art. 235, parágrafo único, do Regimento Interno deste Tribunal; e 
9.5. levantar o sigilo dos presentes autos, com base no art. 236, § 1º, do Regimento Interno.

Denúncia sobre supostas irregularidades consistentes no desvio de função de servidores ocupantes de cargo em comissão do Senado Federal e da Câmara dos Deputados para prestar serviços na sede nacional de partido político, situada em Brasília/DF.

Câmara dos Deputados; Senado Federal (vinculador).

3. Interessados/Responsáveis:
3.1. Interessado: Identidade preservada (art. 55, caput, da Lei n. 8.443/1992)
3.2. Responsável: Identidade preservada (art. 55, caput, da Lei n. 8.443/1992).

13.1. Ministros presentes: José Mucio Monteiro (Presidente), Walton Alencar Rodrigues, Benjamin Zymler, Augusto Nardes, Aroldo Cedraz, Raimundo Carreiro (Relator) e Ana Arraes.
13.2. Ministros-Substitutos convocados: Augusto Sherman Cavalcanti e Marcos Bemquerer Costa.
13.3. Ministros-Substitutos presentes: André Luís de Carvalho e Weder de Oliveira.

RAIMUNDO CARREIRO

Trata-se de denúncia acerca de supostas irregularidades atribuídas ao Senhor Eurípedes de Macedo Júnior, Presidente Nacional do Partido Republicano da Ordem Social (PROS) , consistentes no desvio de função de servidores ocupantes de cargo em comissão do Senado Federal e da Câmara dos Deputados para prestar serviços na sede nacional do partido, situada em Brasília/DF.
2.	Com fulcro no inciso I do § 3º do art. 1º da Lei n. 8.443/92, transcrevo a instrução da Secretaria de Controle Externo da Administração do Estado - SecexAdministração, peça 21, corroborada pelo respectivo corpo dirigente, peças 22 e 23, por meio da qual propõe conhecer da denúncia para, no mérito, considerá-la improcedente:
"INTRODUÇÃO
1.	Trata-se de denúncia, com pedido de medida cautelar, formulada por cidadão (identidade preservada) contra Eurípedes de Macedo Júnior, Presidente Nacional do Partido Republicano da Ordem Social (PROS) , em razão de suposto dano ao erário decorrente de ato de gestão ilegítimo, consistente na realização de acordos com parlamentares do referido partido para propiciar o desvio de função de servidores com cargos comissionados para que prestem serviços na sede nacional do partido, localizada na Quadra Lago 26, Conjunto 1, Casa 19, bairro Lago Sul, Brasília/DF. 
HISTÓRICO
2.	Segundo o denunciante, os seguintes servidores estariam desviados de função, por ordem direta do parlamentar acima citado: 
	a) funcionários da liderança do PROS na Câmara dos Deputados: Alberto Basílio da Silva Neto, Andrea Envall da Silva, Bruno Oliveira Marques de Holanda, Cintia Lourenço da Silva, Paulo Henrique Gonçalves da Costa Santos, Reginaldo Vale Tavares e Fabricio George Gomes dos Santos; e	
b) Funcionários da liderança do PROS no Senado: Adenise Francisca Ribeiro, Jhennifer Hannah Lima de Macedo, Alessandro Sousa da Silva e Cairo Tavares de Souza e no Gabinete do Deputado Federal Acácio Favacho a Funcionária Giovanna Yule de Macedo. 
3.	Em decorrência, requereu a concessão de medida cautelar para que sejam solicitadas as folhas de ponto dos servidores, a oitiva de testemunhas e o afastamento do Presidente Nacional do PROS, por improbidade administrativa, e solicita a abertura de processo pelo tribunal, a condenação dos envolvidos, a devolução dos valores recebidos indevidamente ao erário e o encaminhamento das peças essenciais ao Ministério Público Federal (MPF) e ao Ministério Público do Trabalho (MPT) , conforme o caso.
EXAME TÉCNICO
4.	Como será visto mais adiante, as modalidades de registros de frequência oficiais em vigor no Congresso Nacional abrangem desde a obrigatoriedade do registro biométrico do ponto até a sistemática definida no próprio órgão de lotação, no caso do Senado Federal.
5.	Apesar de o registro biométrico da frequência ser, por razões óbvias, a modalidade tida como mais fidedigna da efetiva comprovação do cumprimento da jornada de trabalho, mesmo ele não ofereceria prova absoluta da ausência do desvio de função dos comissionados relacionados na presente Denúncia.
I. Resposta ao Ofício 0258/2019-TCU/SecexAdministração (Ofício 194/2019/DG da Câmara dos Deputados de 3/9/2019) 
6.	Em resposta à diligência promovida por esta Secretaria, por meio do Ofício 0258/2019-TCU/SecexAdministração (peça 7) , datado de 20/8/2019, a Câmara dos Deputados apresentou, tempestivamente, as informações e esclarecimentos constantes da peça número 11.
I.1. Manifestação sobre possível desvio de função de servidores com cargos comissionados
7.	O Diretor-Geral informou, por meio do Ofício 194/2019/DG, não haver permissão para a prestação de serviço em sede de partido político para os detentores de Cargo em Comissão de Natureza Especial (CNE) .
8.	Por isto, determinou o envio de processo (CD-123.502/2019) à Comissão Permanente de Disciplina (Coped) , para proceder à investigação preliminar do fato, nos termos do §3° do art. 3° da Resolução 14/20121 (peça 11, p. 1) .
I.2. Documentos e/ou informações relativos às folhas de ponto de janeiro a julho de 2019 dos seguintes servidores comissionados: Alberto Basílio da Silva Neto, Andrea Envall da Silva, Bruno Oliveira Marques de Holanda, Cíntia Lourenço da Silva, Fabrício George Gomes dos Santos, Paulo Henrique Gonçalves da Costa Santos e Reginaldo Vale Tavares
9.	A Coordenação de Registro Funcional da Câmara dos Deputados informou que todas as pessoas acima relacionadas ocupam cargo em comissão naquela casa e também que todos estão lotados na estrutura da liderança do PROS (peça 11, p. 21-24) . A seguir estão enumerados os comissionados e seus respectivos regimes de registro de frequência, todos constantes da peça 11:
	a) Alberto Basílio da Silva Neto, CPF XXX.317.034-XX, ponto 123.806, iniciou em 20/3/2019 o exercício do cargo em comissão de Assessor Técnico Adjunto D, CNE-14. Em regime de controle de frequência tipo 'ponto biométrico', os registros de frequência entre março e julho de 2019 constam às p. 25-29;
	b) Andrea Envall da Silva, CPF XXX.764.221-XX, ponto 123.662, iniciou em 20/2/2019 o exercício do cargo em comissão de Assessor Técnico Adjunto B, CNE-10 Atualmente em regime de controle de frequência tipo 'folha de ponto', os registros de frequência entre fevereiro e julho de 2019 constam às p. 30-36;
	c) Bruno Oliveira Marques de Holanda, CPF XXX.062.311-XX, ponto 123.748, iniciou em 7/3/2019 o exercício do cargo em comissão de Assistente Técnico de Gabinete Adjunto B, CNE-11. Atualmente em regime de controle de frequência tipo 'folha de ponto', os registros de frequência entre março e julho de 2019 constam às p. 37-42;
	d) Cíntia Lourenço da Silva, CPF XXX.432.691-XX, ponto 123.657, iniciou em 19/2/2019 o exercício do cargo em comissão de Assistente Técnico de Gabinete, CNE-09. Atualmente em regime de controle de frequência tipo 'folha de ponto', os registros de frequência entre fevereiro e julho de 2019 constam às p. 43-49;
	e) Fabrício George Gomes dos Santos, CPF XXX.565.941-XX, ponto 121.505, iniciou em 30/1/2014 o exercício do cargo em comissão de Assistente Técnico de Gabinete, CNE-09. Atualmente em regime de controle de frequência tipo 'frequência mensal' (§2° do art. 20 da Resolução 1/2007, os registros de frequência entre janeiro e julho de 2019 constam às p. 50-57;
	f) Paulo Henrique Gonçalves da Costa Santos, CPF XXX.219.721-XX, ponto 123.661, iniciou em 20/2/2019 o exercício do cargo em comissão de Assessor Técnico Adjunto D, CNE-14. Atualmente em regime de controle de frequência tipo 'folha de ponto', os registros de frequência entre fevereiro e julho de 2019 constam às p. 58-64;
	g) Reginaldo Vale Tavares, CPF XXX.488.411-XX, ponto 121.787, iniciou em 29/12/2014 o exercício do cargo em comissão de Assistente Técnico de Gabinete Adjunto C, CNE-13. Atualmente é Assistente Técnico de Gabinete Adjunto D, CNE-15. Atualmente em regime de controle de frequência tipo 'folha de ponto', os registros de frequência entre fevereiro e julho de 2019 constam às p. 65-71;
I.3. Análise
10.	A jornada de trabalho dos detentores de CNE da Câmara dos Deputados (CD) é regulamentada pela Resolução 1/2007 (peça 20) :
Art. 1º Os Cargos em Comissão de Natureza Especial - CNE têm por finalidade a prestação de serviços de assessoramento exclusivamente à Mesa e às Suplências, às Lideranças, às Comissões, à Procuradoria Parlamentar, à Ouvidoria Parlamentar, à Corregedoria Parlamentar, ao Centro de Estudos e Debates Estratégicos, ao Conselho de Ética e Decoro Parlamentar, à Liderança da Minoria no Congresso, à Secretaria da Mulher e aos órgãos administrativos da Casa, conforme consta dos Anexos I, II, III e IV desta Resolução.
Art. 2º Os servidores referidos no art. 1º desta Resolução submetem-se às disposições sobre controle de frequência aplicáveis aos servidores efetivos e estão sujeitos à jornada de trabalho de quarenta horas semanais, a ser registrada em coletores biométricos integrados a sistema eletrônico.
§ 1º A critério do parlamentar titular da lotação do servidor ou do titular da unidade administrativa não dirigida por parlamentar, o servidor poderá ser dispensado excepcionalmente do registro de que trata o caput, caso em que deverá ser formalizada a opção perante o Departamento de Pessoal e registrada a frequência individual, a ser encaminhada diariamente ao referido órgão, atestada pelo parlamentar ou titular da unidade administrativa.
§ 2º O parlamentar titular do órgão de lotação do servidor poderá, a seu critério, substituir o controle biométrico ou a frequência individual diária por comunicação mensal somente nos casos dos Secretários Particulares da Mesa e das Suplências, das Lideranças, das Representações Parlamentares dos Partidos Políticos, da Procuradoria Parlamentar, da Ouvidoria Parlamentar, da Corregedoria Parlamentar e da Secretaria da Mulher, bem como no caso de dois outros ocupantes de Cargos de Natureza Especial, níveis CNE-7 ou CNE-9, dos órgãos da Mesa, das Lideranças e das Representações Parlamentares.
11.	No caso, existe a autorização para o controle de frequência ser realizada tanto nas modalidades 'ponto biométrico', 'folha de ponto', quanto 'frequência mensal'.
12.	Em análise dos registros de frequência apresentados, não se encontrou indícios de irregularidade. Como evidenciado no item I.2 desta instrução, a Câmara dos Deputados encaminhou na sua resposta todos os registros dos comissionados relacionados no Ofício 0258/2019-TCU/SecexAdministração. Na análise documental da peça 11 foram encontrados:
	a) os registros de entradas e saídas inseridas no sistema biométrico de controle de frequência por Alberto Basílio da Silva Neto entre março e julho de 2019 (p. 25-29) ;
	b) as folhas de ponto de Andrea Envall da Silva, Bruno Oliveira Marques de Holanda, Cíntia Lourenço da Silva, Paulo Henrique Gonçalves da Costa Santos e Reginaldo Vale Tavares do período requisitado, todas devidamente assinadas pelos servidores e pelo chefe imediato (p. 30-71) ;
	c) as comunicações de frequência relativas a Fabrício George Gomes dos Santos, emitidas conforme o §2° do art. 2° da Resolução 1/2007 e assinadas digitalmente pelo parlamentar titular do gabinete do PROS (p. 50-57) .
13.	Portanto, não foram encontrados elementos nestes autos capazes de ensejar o prosseguimento da ação, motivo pelo qual será proposta a improcedência desta Denúncia.
II. Resposta ao Ofício 0259/2019-TCU/SecexAdministração
14.	Em resposta à diligência promovida por esta Secretaria, por meio do Ofício (peça 8) , datado de 20/8/2019, o Senado Federal apresentou, tempestivamente, as informações e esclarecimentos constantes das peças números 12, 13, 14, 15 e 16.
II.1. Manifestação sobre possível desvio de função de servidores com cargos comissionados
15.	A Diretoria-Geral do Senado pediu esclarecimentos do gabinete da liderança do PROS, que se manifestou nos seguintes termos (peça 16) :
Os referidos servidores são dispensados de ponto eletrônico, entretanto, efetivamente todos cumprem jornada de 7 horas diárias, exercendo atividades de acompanhamento legislativo nas Comissões do Senado Federal, além de participarem de reuniões externas, como na Câmara dos Deputados, nos Ministérios, nos mais diversos órgãos e entidades públicos, entre outros, visando o assessoramento dos Senadores do Partido PROS naquilo que lhes for demandado.
A aferição do bom desempenho do trabalho dos assessores acima referidos se dá por meio da produtividade referente às atividades elencadas, bem como pela produção de relatórios e o acompanhamento de matérias legislativas de interesse dos parlamentares do PROS, tornando o controle de registro de frequência mera formalidade.
Ressalte-se que este gabinete não tem conhecimento e nem se responsabiliza pelas atividades ou mesmo outros vínculos de trabalho porventura realizados pelos servidores no período que excede sua regular jornada de trabalho acima descrita, não cabendo à Liderança do PROS no Senado Federal interferir nas ações particulares de seus servidores.
II.2. Documentos e/ou informações relativos às folhas de ponto de janeiro a julho de 2019 dos seguintes servidores comissionados: Adenise Francisca Ribeiro, Alessandro Sousa da Silva, Cairo Tavares de Souza e Jhennifer Hannah Lima de Macedo
16.	Conforme a resposta ao Ofício 0258/2019 (peça 12, p. 3) , os servidores acima relacionados são ocupantes de cargos em comissão do quadro de pessoal do Senado Federal lotados no gabinete da liderança do PROS, ostentando as seguintes situações:
	a) Adenise Francisca Ribeiro, matrícula 353416, ingressou em 29/3/2019 e está dispensada do controle biométrico de frequência desde sua admissão. Constam à peça 14: a apuração da sua frequência entre março e julho de 2019 (p. 17-19) e o atesto realizado pelos gestores de frequência (p. 3-16) ;
	b) Alessandro Sousa da Silva, matrícula 334471, desde 19/2/2019 foi dispensado do controle biométrico de frequência. Constam à peça 14: o ponto do servidor no mês de janeiro/2019 (p. 20-25) , o relatório de ponto do servidor entre fevereiro e julho de 2019 (p. 44-47) e o atesto realizado pelos gestores de frequência (p. 26-43) ;
	c) Cairo Tavares de Souza, matrícula 349267, está dispensado do controle biométrico de frequência desde 20/2/2019, data de seu ingresso no Senado Federal. Constam à peça 14: relatório do ponto (p. 66-69) e o atesto realizado pelos gestores de frequência (p. 48-65) ;
	d) Jhennifer Hannah Lima de Macedo, matrícula 353817, está dispensada do controle biométrico de frequência desde 2/4/2019, data de seu ingresso no Senado Federal. Constam à peça 14: relatório de ponto (p. 83-85) e o atesto realizado pelos gestores de frequência (p. 70-82) .
II.3. Análise
17.	O controle de frequência dos servidores comissionados do Senado Federal é regulamentado pelo Ato da Comissão Diretora 8/2017, art. 5º, que por sua vez o outorgou ao Primeiro-Secretário daquela casa. Assim, o Ato do Primeiro-Secretário 2/2017 dispõe, sobre os servidores lotados em gabinetes de senadores, liderança e membro da comissão diretora, nos seguintes termos (peça 18) :
Art. 22. O Chefe de Gabinete de senador, de liderança ou de membro da Comissão Diretora estabelecerá a jornada e o horário de trabalho dos servidores do respectivo órgão, conforme orientação do senador titular, nos termos do § 1º do art. 5º deste Ato.
Art. 23. O controle do cumprimento da jornada e do horário de trabalho dos servidores lotados no gabinete de senador, de liderança ou de membro da Comissão Diretora poderá obedecer a sistemática definida no próprio órgão, mediante comunicação prévia do respectivo Chefe de Gabinete dirigida ao Diretor da Secretaria de Gestão de Pessoas para ciência e inserção da opção no sistema eletrônico de controle de frequência.
§1º A gestão para inclusão ou exclusão de servidores na sistemática de controle própria ficará sob a responsabilidade do respectivo Chefe de Gabinete, com vigência a partir da data de protocolo do requerimento ou de data futura expressamente indicada. (Redação dada pelo Ato do Primeiro-Secretário 2, de 2018) 
§2º A comunicação da opção pela sistemática de controle de jornada e de horário de trabalho de que trata o caput será publicada no Portal da Transparência.
§3º Na sistemática própria, o Chefe de Gabinete atestará mensalmente, no sistema eletrônico, o controle realizado, devendo observar os procedimentos e os prazos estabelecidos para o correto fechamento da folha de pagamento.
§4º O Chefe de Gabinete de senador informará mensalmente, no sistema eletrônico, o cumprimento da jornada pelos servidores designados para trabalhar no Escritório de Apoio às Atividades Parlamentares.
18.	Conforme se pode comprovar no item II.2 desta instrução, não foram encontrados indícios de irregularidade, tanto no que diz respeito ao regime de registro de frequência quanto no atesto realizado sistema eletrônico de controle.
19.	Desta forma, não existem elementos nestes autos capazes de ensejar ao prosseguimento da ação.
CONCLUSÃO
20.	Nos autos do TC Processo 002.135/2005-1, que tratou de Representação formulada pela Procuradoria-Geral da República contra a Câmara dos Deputados, ficou consignado no relatório do voto condutor do Acórdão 1041/2008-TCU-Plenário, relator Ministro Benjamin Zymler:
9.1.1. em razão da competência conferida pelo inciso IV do artigo 51 da Constituição da República, regulamentada por seu Regimento Interno, pode a Câmara dos Deputados operar a criação, transformação e extinção de cargos, empregos e funções de seus serviços e a iniciativa de lei para fixação da respectiva remuneração, observados os parâmetros estabelecidos na lei de diretrizes orçamentárias, bem como pode a Câmara dos Deputados criar, mediante resolução, Cargos de Natureza Especial - CNEs na quantidade e com as atribuições e características que entender necessárias ou convenientes para o suporte às atividades institucionais do órgão, incluído o apoio à atividade de representação popular exercida pelos parlamentares, não só no recinto da Câmara dos Deputados, como também junto às suas bases eleitorais nos Estados, observados mecanismos de controle para permitir a aferição da efetiva prestação de serviços; (...) 
9.1.3. não há óbice jurídico à dispensa de assinatura diária de folha de ponto autorizada pelo Ato da Mesa 11/1995, observados mecanismos de controle que previnam desvios e abusos;
21.	Portanto, em conformidade com a jurisprudência deste Tribunal, considera-se não haver irregularidade nos mecanismos de controle para aferir a efetiva prestação de serviços adotados pela Câmara dos Deputados e pelo Senado Federal por parte desta Corte de Contas.
22.	A alegação de desvio de função de servidores comissionados do Congresso Nacional para a prestação de serviços na sede nacional do PROS, para ser considerada procedente, necessitaria de elementos de prova acerca dos quais este Tribunal não dispõe de instrumentos necessários à sua produção, visto que os registros de frequência oficiais carreados aos autos não evidenciaram o alegado desvio de função ou ausência de cumprimento de jornada de trabalho estipulada pelas casas legislativas. Este fato restou demonstrado nos itens I.3 e II.3 desta instrução, motivo pelo qual será proposta a improcedência desta Denúncia.
23.	No entanto, apesar da jornada de trabalho dos mencionados servidores, a priori, estar de acordo com a legislação vigente, ainda subsiste a possibilidade de que os detentores de CNE relacionados nesta Denúncia estejam em desvio de função, uma vez que a maioria deles está dispensada do registro de ponto biométrico. Tal fato, porém, somente pode ser comprovado em âmbito de inquérito policial ou investigação pelo órgão competente, motivo pelo qual será proposto o envio de cópia desta Denúncia ao Ministério Público Federal.
PROPOSTA DE ENCAMINHAMENTO
24.	Ante todo o exposto, submetem-se os autos à consideração superior, propondo:
	a) conhecer da presente denúncia, satisfeitos os requisitos de admissibilidade previstos nos arts. 234 e 235, do Regimento Interno deste Tribunal, e no art. 103, § 1º, da Resolução - TCU 259/2014, para, no mérito, considerá-la improcedente;
b) dar ciência do acórdão que vier a ser proferido ao denunciante, à Câmara dos Deputados e ao Senado Federal, destacando que o relatório e o voto que fundamentam a deliberação ora encaminhada podem ser acessados por meio do endereço eletrônico www.tcu.gov.br/acordaos e que, caso tenham interesse, o Tribunal pode encaminhar-lhes cópia desses documentos sem quaisquer custos para V. Sas.;
c) encaminhar cópia destes autos, ao Ministério Público Federal para a adoção das providências que entender cabíveis; e
e) arquivar o presente processo, com fundamento no art. 169, inciso III, do Regimento Interno do Tribunal."
3.	É o Relatório.

não há

Não atuou.

DENÚNCIA. CÂMARA DOS DEPUTADOS. SENADO FEDERAL. SERVIDORES OCUPANTES DE CARGOS DE NATUREZA ESPECIAL LOTADOS EM GABINETE DE LIDERANÇA PARTIDÁRIA. CONTROLE DE JORNADA. DISPENSA DE REGISTRO BIOMÉTRICO. AUSÊNCIA DE IRREGULARIDADES. DESVIO DE FUNÇÃO. NÃO COMPROVAÇÃO. IMPROCEDÊNCIA. CIÊNCIA. ARQUIVAMENTO.

DENÚNCIA (DEN)

Secretaria de Controle Externo da Administração do Estado (SecexAdmin).

Registro, inicialmente, que o presente processo foi atribuído à minha relatoria por força do    art. 7º da Resolução TCU 175/2005 (Lista de Unidades Jurisdicionadas do biênio 2019/2020) .	
2.	Conforme assentado no relatório precedente, trata-se de denúncia acerca de supostas irregularidades atribuídas ao Senhor Eurípedes de Macedo Júnior, Presidente Nacional do Partido Republicano da Ordem Social (PROS) , consistentes no desvio de função de servidores ocupantes de cargo em comissão do Senado Federal e da Câmara dos Deputados para prestar serviços na sede nacional do partido, situada em Brasília/DF.
3.	Segundo o denunciante, os seguintes servidores estariam desviados de função, por ordem direta do Presidente do PROS: 
	a) servidores da liderança do PROS na Câmara dos Deputados: Alberto Basílio da Silva Neto, Andrea Envall da Silva, Bruno Oliveira Marques de Holanda, Cintia Lourenço da Silva, Paulo Henrique Gonçalves da Costa Santos, Reginaldo Vale Tavares e Fabricio George Gomes dos Santos; e 
b) servidores da liderança do PROS no Senado: Adenise Francisca Ribeiro, Jhennifer Hannah Lima de Macedo, Alessandro Sousa da Silva e Cairo Tavares de Souza e no Gabinete do Deputado Federal Acácio Favacho a servidora Giovanna Yule de Macedo.
A SecexAdministração, após instrução à peça 4, corroborada pelos dirigentes da unidade, peças 5 e 6, promoveu diligência à Câmara dos Deputados e ao Senado Federal acerca do suposto desvio de função dos servidores informados pelo denunciante. Após exame técnico das respostas apresentadas pelas Casas Legislativas, aquela Secretaria propôs seja conhecida a denúncia e, no mérito, considerada improcedente.
Razão assiste à unidade instrutiva. Vejamos.
No que toca à admissibilidade, conheço da denúncia, visto estarem cumpridos os requisitos previstos nos arts. 234 e 235 do RI/TCU, e no art. 103, § 1º, da Resolução TCU 259/2014.
Quanto ao mérito, consigno que as diligências encetadas pela SecexAdministração à Câmara dos Deputados e ao Senado Federal lograram trazer aos autos elementos que evidenciam a improcedência da denúncia.
Com efeito, a Câmara dos Deputados enviou ao Tribunal os Ofícios 194/2019/DG, de 3.9.2019, peça 11, e 243/2019/DG, de 9.10.2019, peça 24, por meio dos quais o Diretor-Geral do órgão informou não haver permissão para a prestação de serviço em sede de partido político para os detentores de Cargo em Comissão de Natureza Especial (CNE) e que, diante disso, encaminhou processo à Comissão Permanente de Disciplina para investigação preliminar do fato.
Ademais, remeteu ao TCU os registros de frequência dos servidores elencados pelo denunciante, os quais são ocupantes de Cargos de Natureza Especial lotados na estrutura da Liderança do PROS/Câmara dos Deputados.
Da análise dos documentos apresentados, verifico que o controle da frequência dos referidos servidores não destoa da Resolução CD 1/2007, que permite, nos casos dos ocupantes de CNE e a critério do parlamentar titular da lotação, o controle de frequência nas modalidades "ponto biométrico", "folha de ponto", quanto "frequência mensal".
Por semelhante modo, a Diretoria-Geral do Senado Federal, peça 12, de 5.9.2019, atendeu à diligência realizada pelo Tribunal e encaminhou à Corte esclarecimento prestado pela liderança do PROS no sentido de que "Os referidos servidores [elencados na denúncia e que estão lotados na liderança do partido no Senado] são dispensados de ponto eletrônico, entretanto, efetivamente todos cumprem jornada de 7 horas diárias, exercendo atividades de acompanhamento legislativo nas Comissões do Senado Federal, além de participarem de reuniões externas, como na Câmara dos Deputados, nos Ministérios, nos mais diversos órgãos e entidades públicos, entre outros, visando o assessoramento dos Senadores do Partido PROS naquilo que lhes for demandado".
A dispensa do controle biométrico de frequência encontra-se amparada no Ato do Primeiro-Secretário 2/2017, o qual dispõe que "O controle do cumprimento da jornada e do horário de trabalho dos servidores lotados no gabinete de senador, de liderança ou de membro da Comissão Diretora poderá obedecer a sistemática definida no próprio órgão" e que "Na sistemática própria, o Chefe de Gabinete atestará mensalmente, no sistema eletrônico, o controle realizado" (art. 22, § 3º) (grifei) .
Consta das informações prestadas pela advocacia do Senado Federal que os servidores apontados na denúncia se encontram lotados no Gabinete da Liderança do PROS, sendo dispensados do controle biométrico de frequência. O atesto mensal realizado pelos gestores das frequências dos agentes estão insertos às peças 12 (p. 3-16; 26-43; 48-65; 70-82) , restando demonstrado, pois, o cumprimento do normativo próprio regulamentador do controle de jornada.
À luz, portanto, do ordenamento jurídico vigente, bem como dos elementos carreados aos autos, inexiste irregularidade ou ilegalidade nos mecanismos de aferição e controle de frequência dos servidores elencados na denúncia, pelo que esta deve ser tida por improcedente.
Por fim, no que tange ao alegado desvio de função, consigno que não emerge dos autos elemento probatório, sequer indiciário, a revelar possível irregularidade naquele sentido. De toda forma, a proposta da SecexAdministração para encaminhar cópia da Denúncia ao Ministério Público Federal é medida a ser adotada por este Tribunal.
Ante o exposto, acolho a proposta da unidade instrutiva e voto no sentido de que seja adotado o Acórdão que ora submeto a este Plenário.
TCU, Sala das Sessões Ministro Luciano Brandão Alves de Souza, em 4 de dezembro de 2019.
RAIMUNDO CARREIRO 
Relator